【裁判字號】    94,訴,2739
【裁判日期】    950713
【裁判案由】    新型專利異議
【裁判全文】
臺北高等行政法院判決
                                    94年度訴字第02739號
                              .
原      告  甲○○
被      告  經濟部智慧財產局
代  表  人  蔡練生（局長）住同上
訴訟代理人  丁○○
            丙○○
被告參加人  利益得股份有限公司
代  表  人  乙○○
訴訟代理人  黃章典  律師  （兼送達代收人）
            陳初梅  律師
上列當事人間因新型專利異議事件，原告不服經濟部中華民國94
年6月24日經訴字第09406130300號訴願決定，提起行政訴訟，並
經本院裁定命參加人獨立參加訴訟。本院判決如下：
    主  文
訴願決定原處分均撤銷。
訴訟費用由被告負擔。
    事  實
一、事實概要：
    參加人利益得股份有限公司（下稱參加人）於民國（下同）
    92 年4月30日以「關節式扳手結構」向被告申請新型專利，
    經被告編為第00000000號審查，准予專利（下稱系爭專利）
    。公告期間，原告以其違反核准審定時專利法第98條第2 項
    之規定。對之提起異議，案經被告審查，於93年12月22日以
    （93）智專三(三)05056 字第09321130480 號專利異議審定書
    為「異議不成立」之處分。原告不服，提起訴願遭駁回，遂
    提起本件行政訴訟。
二、兩造聲明：
  (一)原告聲明求為判決：
    1.訴願決定暨原處分均撤銷。
    2.訴訟費用由被告負擔。
  (二)被告聲明求為判決：
    1.原告之訴駁回。
    2.訴訟費用由原告負擔。
三、兩造之爭點：系爭專利有無違反審定時專利法第98條第2 項
    之規定：「新型係運用申請前既有之技術或知識，而為熟習
    該項技術者所能輕易完成且未能增進功效時，雖無前項所列
    情事，仍不得依本法申請取得新型專利。」？
  (一)原告主張之理由：
    1.訴願程序具有行政程序之性質，而訴願決定即屬行政處分
      ，故訴願機關於判斷系爭處分時自應以訴願決定時之法律
      及事實狀態為準，蓋訴願機關審核原處分之合法性，並做
      成訴願決定時，應如同一般行政機關應隨時注意法律及事
      實狀態，俾使行政決定合法及符合事實狀態。其次，訴願
      係行政體系內部之行政救濟途徑，多由原處分機關之上級
      機關擔任訴願機關，故寓有行政監督作用。而上級機關於
      審查下級機關處分時，得就所有事項予以全面審查，以訴
      願決定時之法律及事實狀態為審查基準。
      查行政院及各級行政機關訴願審議委員會審議規則第26條
      第1項規定：「訴願事件無本法第七十七條規定情形，經
      審查結果，其訴願理由雖非可取，而做其他理由認為原行
      政處分確屬違法或不當者，仍應以訴願為有理由。」所以
      訴願機關機關原則上可不受訴願理由之拘束，亦即訴願理
      由雖非可取，但依其他理由認為原行政處分確屬違法或不
      當者，訴願機關仍應為訴願有理由之決定。由此可知訴願
      機關得獨立依事實及法律規定判斷系爭處分之合法性，其
      所憑為審查之基準，自不限於行政處分做成時之法律及事
      實。因此，原訴願決定機關所稱：「本件訴願人於異議階
      段僅係以引證二結合引證一主張系爭案修正前專利範圍第
      1 項 (修正後已刪除)不具進步性。惟查，本件訴願理由
      訴願人係以引證二與其他證據結合主張系爭案申請專利範
      圍第1至第7項 (修正前第11至17項)不具進步性。是此部
      分訴願理由該屬新理由，該主張既未經原處分機關審酌並
      作成處分，非屬原處分範圍，自非本件訴願所得審究」云
      云，實有違上開法理暨法令之處，而應予廢棄。
    2.系爭案專利範圍實不具進步性：
      (1)更正前之原專利範圍第5項係結合引證一、三，以證明
        該請求項不具可專利性，惟原告當時受限於系爭案創作
        人所杜撰之極盡相似專利範圍第11項 (即更正後之第1
        項)，方未於異議理由書中一併將「揭示出『固定裝置
        』呈45度斜錐角」之引證二結合引證一、三; 然而，其
        後原告即於訴願理由中揭示出同樣可防止帽頭扯斷之引
        證二，而據以引證一、二、三組合即可推導出系爭案專
        利範第l項之新證據，依上開法理暨行政院及各級行政
        機關訴願審議委員會審議規則第26條第1項規定，訴願
        機關即應法予以審酌，合先敘明。
      (2)系爭案更正後之專利範圍第1項，其習知之結構已見於
        引證一，至於固定裝置創核心創作特徵已見於引證二，
        另一創作特徵『翹曲式彈性裝置』，亦見於引證三，系
        爭案更正後之專利範圍第1項明顯不具進步性，自該撤
        銷該獨立請求項獲准之『專利權』，至於系爭案更正後
        之專利範圍第2至7項之附屬項，則因原告所提出之引證
        一、二、三已揭示系爭案獨立請求項不具可專利性，專
        利範圍第2項之螺絲創作特徵更見於引證四，是以，該
        專利範圍第1項亦不具可專利性; 而系爭案第3至7項附
        屬請求項，則因原告所提之引證一、二、三已揭示出獨
        立請求項不具可專利性，同理，依附在專利範圍第1項
        之第3至7項，自然亦有違專利法第98條第2項『進步性
        』法條規定。
      3.系爭案有違一案一申請原則及申請之規定程式，應不予
        以准許：
        (1)「申請發明專利，應就每一發明提出申請。」專利法
          第32條第1項定有明文; 又依專利法第108條規定，新
          式樣專利準用上開規定，故就申請新式樣專利，申請
          人不得違反「應就每一發明提出申請」之程式規定。
        (2)查系爭案創作背景可知，系爭案主要欲改善習知固定
          裝置（即俗稱之螺絲）之帽部和幹部呈垂直，且設計
          易因帽頭承受垂直分力大於水平分力，導致帽頭結構
          斷裂之情事，以及習知彈性裝置 (俗稱之彈簧或彈簧
          華司)過小易造成彈性疲乏，過大則造成容置彈性裝
          置之凹槽寬加大，進而衍生扳手結構強度不足之情事
          。由此可見，系爭案之創作特徵明顯著重在於『固定
          裝置』及『彈性裝置之搭配組時之使用缺失』；從而
          ，由系爭案專利範圍第1項 (獨立請求項)之界定可知
          ，僅在於『固定裝置』，專利範圍第5項 (第二獨立
          請求項)則在界定『彈簧裝置』之形態，惟有專利範
          圍第11項 (第三獨立請求項)方將其欲改良之創作特
          徵『固定裝置』及『彈簧裝置』一併杜撰在專利請求
          項中，其獨立請求項1、2(專利範圍第1、5項)明顯和
          系爭案之創作目的搭不上邊，進一步而言，系爭案之
          獨立項請項1、2乃各別獨立且可分離使用之獨立元件
          ，依專利法而言該獨立請求項1、2之技術手段並非屬
          『廣義之同一發明概念』，自是該各別申請，何以杜
          撰在單一申請案中？更令人無法理解的是，系爭案專
          利範圍第1、5兩項之技術明顯非屬『廣義同一發明概
          念』，而上開情形涉及申請人申請程式是否合法，實
          為原審定機關依職權應予以審酌之事項，惟原審定機
          關卻漏末審酌上開部分，單純以系爭案創作說明書所
          載之創作特徵所揭，即認定系爭案請求保護之專利範
          圍皆具可專利性，進而造成系爭案違法獲准專利，原
          審定機關上開之認定自屬有違法之處。
      綜上所述，系爭案確實不符專利要件之進步性，其小於45
      度之斜錐帽部設計，以及翹曲式彈性裝置設計，揭見於引
      證二、三，至於習知部分結構則見於引證一，因此，系爭
      案不符新型專利之要件已相當明顯，自然該撤銷審查機關
      所為不適當之處分，為此狀請賜判決如訴之聲明，以維法
      紀暨原告權益。
  (二)被告主張之理由：
    1.系爭案申請專利範圍第1 項（修正前為第11項）之內容含
      有：頭部（40）、環形齒輪（21）、關節管（41）、凹槽
      （23）、通孔（42）、柄部（10）、固定裝置（14）、幹
      部（42）依原說明書和圖示得知系爭案之主要改良在於：
      小於45度之斜錐度之帽部（41）、呈圓弧狀之翹曲盤形彈
      簧（50），本項可見於證據一之類似構件有：頭部（16）
      、關節管（21）、凹槽（212）、通孔（221）、柄部（11
      ）、固定裝置（23）、帽部（234）、幹部，乃系爭案改
      良部分之一為呈圓弧形, 且僅以上二證據無其他證據配合
      ，以證明系爭案帽部之改良亦屬習知技藝且無功效之翹曲
      盤形彈簧與證據3類似，惟從證據1或3均無揭示帽部呈小
      於45度之斜錐狀的結構增進，自得視帽部斜錐狀改良有避
      開「帽部被拉斷功效」的增進，因此以證據1和3結合尚難
      證明本項不具進步性。另從證據1無揭示帽部呈小於45度
      之斜錐狀的結構，證據4僅是揭示一扳手之固定裝置係一
      螺絲，螺絲幹部之尾端形成外螺紋洽與該內螺紋相吻合，
      其帽部亦與證據一皆呈平行狀，因此以證據1和4組合仍得
      認為帽部斜錐狀改良有「避開帽部被拉斷」功效的增進，
      故證據1和4組合尚難稱本項不具進步性。
    2.行政院及各級行政機關訴願審議委員會審議規則第26條規
      定：「經審查結果，其訴願理由雖非可取，而依其他理由
      認為原行政處分確屬違法或不當者」的條件符合方適用之
      ，現原告於訴願期間所提理由僅為一理由，當該理由未獲
      審議委員會的認同，即表示全部無理由，非原告所言意旨
      ：「部分有理，部分無理」之情形，故「其他理由認為原
      行政處分確屬違法或不當者」的條件並不存在，因此何來
      推認「仍應以訴願為有理由」，此段理由並不足採。
    3.原告主張系爭案有違一案一申請原則，應不予其專利；然
      查此非本異議案原爭點之範疇，屬新理由新事證，非為原
      處分範圍，自非本件訴訟所得審究。
      綜上所述，原處分並無違法，敬請駁回原告之訴。
  (三)參加人主張之理由：
    1.原告異議時所引證之前案皆與系爭案技術無關：
      (1)依據89年服新型專利審查基準第2-2-18頁之規定：「熟
        習該項技術者，如遭遇申請專利之新型所欲解決之問題
        時，是否能輕易組合所引證文獻之技術內容。以解決該
        問題。... 組合二件或二件以上之文獻內容後，與申請
        專利之新型其必要的技術內容，在本質上如無法相切合
        時…‥視為非輕易完成。」查系爭案「關節式扳手」重
        點為利用一具有「小於45度斜錐度之帽部」之固定裝置
        穿過頭部及柄部之通孔，以及一安裝於頭部凹槽內之翹
        曲盤型彈簧，在不增加扳手尺寸的情況下，增加固定裝
        置之強度，並改良舊式彈簧華司容易彈性疲乏、轉動不
        順之缺點。
      (2)然查原告引證之四個前案中，無一有相似之結構及功能
        : 引證一 (中華民國專利公告號223808)與引證四 (中
        華民國公告號450185)係原理與結構均不同於系爭案之
        扳手，且無「小於45度斜錐度之帽部」之固定裝置、「
        安裝於頭部凹槽內之翹曲盤型彈簧」等元件; 引證二
        (US 0000000B1)之國際分類為A6lB，乃醫療用之螺釘，
        且未教示「小於45度斜錐度之帽部」; 引證三 (US
        0000000)為「扣件 (retainer)」專利，並非彈簧、華
        司等元件; 既然引證一、三之扳手結構完全不同於系爭
        案，引證二、四之零件又與系爭案所採用之零件無關，
        則這些引證案中不可能存有互相結合、替換之教示，縱
        勉強結合、替換，亦不可能達成系爭案之構造與功效。
      (3)綜觀以上，若各證據與系爭案之本質即不相同，其「組
        合前案」之觀點即屬「非輕易完成」，即無專利法第98
        條第2項之情事。
    2.90年版專利法第105條準用第44條之1規定，異議答辯期間
      得修正、刪減申請專利範圍，原告指摘訴願機關未審酌原
      處分對已刪除請求項不表意見之方式為無理由專利法准許
      專利申請人於異議答辯之同時修正申請專利範圍，則原處
      分機關僅針對修正後之專利範圍做出異議不成立之決定係
      當然合法。原告於訴願中新增不利於已刪除請求項之理由
      ，並無訴之利益，訴願機關無庸對此多作審酌。
    3.綜上所述，原告之訴確無理由，請駁回原告之訴。
        理  由
一、按「稱新型者，謂對物品之形狀、構造或裝置之創作或改良
    。」、「新型係運用申請前既有之技術或知識，而為熟習該
    項技術者所能輕易完成且未能增進功效時，雖無前項所列情
    事，仍不得依本法申請取得新型專利。」為系爭案核准審定
    時專利法第97條及第98條第2 項所明定。
二、查參加人於92年4 月30日以「關節式扳手結構」向被告申請
    新型專利，經被告編為第00000000號審查，准予系爭專利。
    公告期間，原告以其違反核准審定時專利法第98條第2 項之
    規定，對之提起異議，案經被告審查，於93年12月22日以（
    93 ）智 專三(三)05056 字第09321130480 號專利異議審定書
    為「異議不成立」之處分。原告不服，提起訴願決定遭駁回
    ，遂向本院提起本件行政訴訟之事實，有參加人專利異議答
    辯書、參加人93年4 月26日專利補充修正申請書、原告異議
    理由書、92年12月11日系爭專利之專利公報、原告所提證據
    1 （83年5 月11日公告之第00000000號「可換向棘輪板手之
    角度轉折裝置改良」新型專利案，下稱引證1）、2（為西元
    2001年6 月5 日公告之美國第0000000 號「PLATEAND SCREW
    ASSMBLY FOR FIXING BONES」專利案，下稱引證2）、 證據
    3 （為西元1998年6 月21日公告之美國第0000000 號「
    WAVED RETAINING RING」專利案，下稱引證3）及證據4 （
    為90年8 月11日公告之第00000000號「無段可調板手結構」
    新型專利案，下稱引證4）、 訴願書等各附原處分卷足稽，
    堪認為真實。兩造主要爭執在：系爭專利有無違反審定時專
    利法第98條第2項 之規定：「新型係運用申請前既有之技術
    或知識，而為熟習該項技術者所能輕易完成且未能增進功效
    時，雖無前項所列情事，仍不得依本法申請取得新型專利。
    」？
三、經查：
  (一)系爭專利因原告之異議，參加人於93年4 月26日提出修正申
    請書，修正事項為：「．．．二針對前述異議案件，申請人
    茲依專利法第105 條準用第44條之1 之規定，主動針對申請
    專利範圍所主張之專利標的申請縮限其範圍。申請人前述修
    正主要係將原申請專利範圍第1 項至第10項直接刪除，僅保
    留同時涵蓋『帽部（41）小於45度斜錐度』及『翹曲盤形彈
    簧（50）沿其直徑彎折成一圓弧』配置之空間結構關係等特
    徵構成要件；其等修正均係根據本案說明書之原來揭露內容
    所為，並未變更本案原先申請之實質內容．．．。」有該修
    正申請書附原處分足佐，是知系爭專利範圍經原告異議後已
    經參加人修正限縮專利範圍，僅保留同時涵蓋「帽部（41
    ）小於45度斜錐度」及「翹曲盤形彈簧（50）沿其直徑彎折
    成一圓弧」配置之空間結構關係。而被告同意參加人對系爭
    專利範圍之修正，並未將「修正之專利範圍」通知原告即系
    爭專利之異議人，復為被告所不爭執，而與專利法有關「異
    議或舉發」規定之立法意旨，希望藉由「公眾審查」制度，
    彌補原處分機關審查之不足，程序上處分機關應本公平公正
    公開之基礎精神處理，但被告卻未將參加人修正之內容通知
    原告，致使其喪失表示意見之機會，造成程序未公平等待之
    結果，更為原告所爭執，已有未合。
  (二)原告主張因被告疏未通知，以致無法提出系爭專利修正案之
    另一異議理由，即原系爭專利之範圍主項若為：Ａ＋Ｂ＋Ｃ
    ，附屬項分別為Ｄ＋Ｅ，原告僅能針對Ａ＋Ｂ＋Ｃ＋Ｄ或Ａ
    ＋Ｂ＋Ｃ＋Ｅ提出異議理由，但如果系爭專利修正為Ａ＋Ｂ
    ＋Ｃ＋Ｄ＋Ｅ，因原告先前所提之異議理由欠缺Ｄ或Ｅ等語
    ，經核系爭專利原申請範圍因原告之異議及證據1 至證據4
    之提出，始向被告申請修正系爭專利範圍如上所述，惟修正
    之系爭專利範圍是否仍違反專利法之規定，依公眾審查之立
    法精神，本應知會原告表示意見，被告卻仍以原告原異議理
    由資為審查修正系爭專利之範圍自屬不夠完足，而無法使原
    告針對新修正之系爭專利範圍為檢視，難謂本件系爭專利之
    審查符合客觀公平之原則。被告主張原告聲請閱卷即可知悉
    參加人修正之範圍等云，惟本件有無修正案既只有被告及參
    加人知悉，自難期原告持續申請閱卷以達知悉修正案存在之
    不合理現象，被告所陳自難採信。
  (三)再者，系爭專利範圍主要在螺絲帽部（41）小於45度斜錐度
    ，前已言及，惟對照原告引證2 （即證據2）美 國專利號碼
    ：6,241,731 Ｂ1 號，其圖示為圓弧狀之螺絲，外觀為圓柱
    狀，帽部斜弧度依照圖示約為70至90度間，圓柱本體則有較
    寬之螺旋狀螺紋。而系爭專利之圖示，同為圓柱體，其底部
    約5 分之2 處至底部亦有螺旋狀螺紋，其特徵雖在螺絲帽部
    （41）小於45度斜錐度，但與引證2 之螺絲帽部之圓弧狀斜
    弧度相較，只是斜錐度及斜弧度之差異而已，應係孰知該項
    領域技術所能輕易達成者，難認有何創意。參加人雖稱引證
    2 依其原案申請範圍係使用在醫療器材，與本件系爭專利不
    同等云。惟按專利法所謂「習知技術」係以技術為中心，並
    非以專利使用之類別或器材為考量因素，引證2 之螺絲專利
    雖以醫療器材為使用核心，但此屬專利技術應用之範圍，並
    不足以影響是否屬習知技術之認定參酌，參加人之主張難謂
    可採。
  (四)至於系爭專利另一範圍「翹曲盤形彈簧（50）沿其直徑彎折
    成一圓弧」之彈簧墊片扣環，參較引證3 美國專利號碼：
    4,752,178 號，更為繁複之彈簧墊圈，可知系爭專利翹曲盤
    形彈簧之設計，仍為先前習知技術之運用而已，難認此部分
    彈簧墊片扣環之設計，有何獨創意念。因之，如將引證2 及
    3 併同觀之，即可知系爭專利仍未脫離原有先前習知技術之
    範疇，難謂具備進步性。而參加人之原申請範圍既經修正為
    如上所述，被告疏未通知原告，致原告未能及時將引證2 及
    3 併同觀察對修正之系爭專利範圍提出異議理由，致使被告
    於欠缺客觀審查基準之下遽然核准系爭專利，其核准程序難
    謂無瑕疵。參加人主張各引用證據與系爭案之本質不相同，
    其「組合前案」之觀點即屬「非輕易完成」，即無專利法第
    98條第2 項等情，難謂可採。被告主張從證據1 或3 均無揭
    示帽部呈小於45度之斜錐狀的結構增進，自得視帽部斜錐狀
    改良有避開「帽部被拉斷功效」的增進，因此以證據1 和3
    結合尚難證明本項不具進步性等云，亦難採信。
  (五)末查參加人主張系爭案「關節式扳手」重點為利用一具有「
    小於45度斜錐度之帽部」之固定裝置穿過頭部及柄部之通孔
    ，以及一安裝於頭部凹槽內之翹曲盤型彈簧，在不增加扳手
    尺寸的情況下，增加固定裝置之強度，並改良舊式彈簧華司
    容易彈性疲乏、轉動不順之缺點等云，核屬系爭專利與關節
    式扳手結合後相關功能之敘述，尚非本件系爭專利之申請範
    圍，非審究重點；另修正後系爭專利案申請專利範圍第1 項
    既未具進步性，則其附屬項第3 項至第7 項均係直接或間接
    依附於第1 項即當然未具進步性，均一併敘明。
四、綜上，系爭專利案業經參加人申請修正，被告並就修正案逕
    以核准，惟未就修正案副知原告表示意見，以致原告無法就
    修正之系爭專利主張以引證2 及3 併為觀察據為異議理由，
    有違專利法設置公眾審查之立法意旨，其因之核准之系爭專
    利即有失客觀，況結合引證2 及引證3 觀察，系爭專利實係
    參考先前之習知技術設計，難認具創作性、進步性及增進功
    能之處，而有違專利法第第98條第2 項之規定。原處分未予
    詳究即予以專利而為異議不成立之處分，容有違誤，其瑕疵
    有如上述。訴願決定對此瑕疵未予糾正仍予維持，容有未合
    ，復為原告所爭執，自均應由本院依法予以撤銷，發回原處
    分機關另為適法之處分。
五、本件事證已臻明確，兩造其餘攻擊防禦方法及舉證，與本件
    判決結果並無影響，爰不逐一論述，併此敘明。
據上論結，本件原告之訴為有理由，爰依行政訴訟法第98條第3
項前段，判決如主文。
中    華    民    國    95     年     7     月   13   日
                        第六庭審判長法  官 黃清光
                                    法  官 許瑞助
                                   法  官 陳鴻斌
上為正本係照原本作成。
如不服本判決，應於送達後20日內，向本院提出上訴狀並表明上
訴理由，如於本判決宣示後送達前提起上訴者，應於判決送達後
20日內補提上訴理由書（須按他造人數附繕本）。
中    華    民    國    95     年      7    月   13   日
                                    書記官 蔡逸萱


司法院資訊處製作；財團法人民間司法改革基金會備份。
